【裁判字號】    99,訴,4
【裁判日期】    990422
【裁判案由】    土地徵收
【裁判全文】
高雄高等行政法院判決
                                         99年度訴字第4號
                                      99年4月1日辯論終結
原      告  甲○○
被      告  內政部
代  表  人  乙○○  部長
訴訟代理人  丁○○
            丙○
上列當事人間土地徵收事件，原告不服行政院中華民國98年12月
15日院臺訴字第0980098444號訴願決定，提起行政訴訟，本院判
決如下：
    主  文
原告之訴駁回。
訴訟費用由原告負擔。
    事實及理由
一、事實概要：
    緣經濟部水利署(下稱水利署)辦理朴子溪過溝堤段(2期)河
    川環境改善工程(下稱系爭工程)，報經被告民國96年7月31
    日台內地字第0960120273號函核准徵收嘉義縣太保市○○段
    ○○○○○段)142-9地號內等68筆土地，交由嘉義縣政府以9
    6年8月23日府地權字第0960120180號公告，公告期間自96年
    8月27日起至96年9月26日止。原告以其所有殘餘之溪南段溪
    南小段141、141-1、146、146-2、146-3地號土地(下稱141
    、141-1、146、146-2、146-3地號土地)為畸零地，形勢不
    整，且位於堤防內不便耕作，無排水、給水功能，日後會淹
    水，於96年11月8日向嘉義縣政府申請一併徵收。案經嘉義
    縣政府會同相關單位、原告現場勘查結果，報經被告98年6
    月18日台內地字第0980115319號函，以殘餘146-2地號土地
    ，面積為0.0267公頃，為特定農業區農牧用地，土地使用現
    況為種植豌豆；殘餘土地面積不致過小，形勢尚稱完整，不
    符合土地徵收條例第8條規定，未准一併徵收(註：141、141
    -1地號土地經被告97年12月22日台內地字第0970210401號函
    否准一併徵收，146、146-3地號土地經被告98年9月4日台內
    地字第0980166773號函准一併徵收部分，原告未表示不服)
    。嘉義縣政府據以98年7月2日府地權字第0980103525號函復
    原告。原告不服，就被告否准一併徵收之146-2地號部分，
    提起訴願，遭決定駁回，遂提起本件行政訴訟。
二、本件原告主張：
（一）按徵收土地之殘餘部分面積過小或形勢不整，致不能為相
      當之使用者，所有權人得於徵收公告之日起1年內向該管
      直轄市或縣(市)主管機關申請一併徵收，土地徵收條例第
      8條第1項第1款訂有明文。又依被告91年8月28日台內地字
      第0910061549號函訂頒「申請土地徵收注意事項」第參點
      規定，所謂「徵收土地之殘餘部分」，係指1筆土地部分
      被徵收，經分割後之剩餘部分而言；又「殘餘土地面積過
      小」，係指該徵收殘餘土地之面積而言，土地徵收條例第
      8條第1項所稱不能為相當之使用，應指於實地勘查時，依
      事實認定之，不限以計畫使用或徵收當時實際使用為認定
      之依據。又被告89年4月26日台內地字第8905264號函示略
      以：「此項面積究以若干單位為認定標準，宜由被徵收土
      地之所有權人自行裁量，參酌實際狀況，依事實認定，衡
      酌處理。」合先敘明。
（二）本案水利署辦理系爭工程，原告所有146-1地號土地已完
      成徵收，殘餘146-2地號土地，其殘餘土地面積僅0.0267
      公頃，臨出入路面寬僅8公尺，縱深約18至20公尺，土地
      面積顯然過於狹小，縱農耕機具能進入作業，迴轉亦顯困
      窘，已達不能為相當之使用甚明。系爭工程未徵收146-1
      地號土地前，原告原有之土地面積寬廣，縱深達200餘公
      尺，適宜從事各類農事運用及栽種各種農作物，系爭工程
      完成土地徵收後，該殘餘土地面積過小，從事經營各項農
      事不易，縱使勉力從事農業，所得效益極低，不敷投資成
      本，與土地因徵收所形成之特別犧牲無異，故有一併徵收
      予以補償之必要。
（三）該殘餘土地為農牧用地，昔未徵收前，均栽種五穀雜糧等
      作物，若無水源灌溉，應即符合「不能為相當之使用者」
      之要件。本件訴願決定理由中所稱「南側現有溝渠」，該
      溝渠為一般排水溝渠，並非灌溉溝渠，並無引水灌溉農田
      之功能；又該殘餘土地上之數十棵豌豆均為鄰人所栽種，
      僅供自食，由鄰人自行以人力挑水澆灌作物栽培，訴願決
      定未究明實情，逕以「仍有經濟利用價值」等理由駁回原
      告之訴願，顯與實況不符。
（四）又本案土地徵收作業初期，嘉義縣政府及水利署第五河川
      局人員曾於徵收協調會中允諾，同意本案凡殘餘土地面積
      低於3厘地（亦即台制0.3分地，約0.0291公頃），均符合
      土地徵收條例第8條第1項第1款所規範之「殘餘部分面積
      過小」之範疇，將會一併辦理徵收，惟現竟砌詞反駁，甚
      至正式函文決議不予一併徵收，如此前後說詞反覆不一，
      如何取信於民等情。並聲明求為判決(1)訴願決定及原處
      分均撤銷。(2)被告應作成徵收原告所有146-2地號土地之
      行政處分。
三、被告則以：
（一）本案依實地會勘紀錄觀之，146-2地號土地，面積0.0267
      公頃，殘餘土地面積不致過小，形勢尚稱完整，土地使用
      現況為種植豌豆，仍得為相當之使用，核屬不符土地徵收
      條例第8條第1項之規定，經被告土地徵收審議委員會第21
      4次會議決議：「不予一併徵收」，其決議理由：「案經
      嘉義縣政府邀集相關單位及申請人實地會勘，獲致結論以
      ：工程徵收嘉義縣太保市○○段○○○段146-1地號土地
      ，面積0.0495公頃，殘餘146-2地號土地，面積0.0267公
      頃，屬非都市土地特定農業區農牧用地，土地使用現況為
      種植豌豆，因面積尚不致過小，且形勢尚稱完整，不符合
      土地徵收條例第8條規定，同意嘉義縣政府意見，不予一
      併徵收。」經以被告98年6月18日台內地字第0980115319
      號函復嘉義縣政府，該府將處理結果函復原告在案，依法
      並無違誤。
（二）原告所稱系爭土地臨出入路面寬僅8公尺，縱深約18至20
      公尺，土地面積過於狹小，縱農耕機具能進入作業，迴轉
      亦顯困窘，已達不能為相當之使用乙節，依嘉義縣政府99
      年1月29日府地權字第0990027203號函復所附說明書三、
      答辯說明(三)：「．．．經依實際狀況衡情後，殘餘之14
      6-2地號土地，面積達0.0267公頃，不致過小，又依地籍
      圖觀之，形勢完整(前臨8米產業道路、後臨4米農路，面
      寬約13公尺，縱深約18-20公尺，呈四邊形)，出入尚稱便
      利，況原告仍能繼續為種植農作物使用，尚不致因徵收而
      不能為相當之使用。．．．。」
（三）原告所稱訴願決定書理由所述系爭土地南側現有溝渠，惟
      該溝渠為一般排水溝渠，並非灌溉溝渠，且無引水灌溉之
      功能乙節，查嘉義縣政府實地會勘系爭土地東側及南側現
      有溝渠，此有卷附照片及地籍圖可稽。縱如其所稱無灌溉
      系統，原告仍可逕洽需地機關及嘉南農田水利會協調申請
      辦理，況原告自徵收後迄今該系爭土地仍能持續利用種植
      玉米及豌豆，尚難謂因徵收致無法為相當之使用。
（四）原告所稱嘉義縣政府及水利署第五河川局人員曾於協調會
      允諾殘餘土地面積低於3厘地，將會一併徵收乙節，依土
      地徵收條例施行細則第7條第1項規定：「依本條例第8條
      第1項規定申請一併徵收殘餘土地或建築改良物案件，由
      直轄市或縣(市)主管機關會同需用土地人、申請人及其他
      有關機關實地勘查，並作成勘查紀錄；合於規定者，由直
      轄市或縣(市)主管機關轉需用土地人報請中央主管機關核
      准之；不合規定者，由直轄市或縣(市)主管機關報請中央
      主管機關核定後，將處理結果函復申請人。．．．。」嘉
      義縣政府及水利署第五河川局人員之意見，僅屬該人員提
      供之參考意見，並無准駁之權限，得否一併徵收，係由嘉
      義縣政府依上開規定報請被告核定之等語，資為抗辯。並
      聲明求為判決駁回原告之訴。
四、本件事實概要欄所載事實，業經兩造分別陳明在卷，並有原
    告申請書、被告及嘉義縣政府上開各函、被告土地徵收審議
    委員會第214次會議紀錄、系爭工程用地徵收土地清冊、用
    地申請一併徵收土地案會勘紀錄(第2次)、實地現況照片、
    嘉義縣政府公告、被告98年6月18日台內地字第0980115319
    號函附原處分卷及訴願卷可稽，洵堪認定。兩造之爭點乃在
    原告請求被告一併徵收146-2地號土地，是否有理由？而原
    告無非係以：146-2地號土地為146-1地號土地經徵收後所殘
    餘之土地，面積僅0.0267公頃，臨出入路面寬僅8公尺，縱
    深約18至20公尺，土地面積顯然過於狹小，縱農耕機具能進
    入作業，迴轉亦顯困窘，從事經營各項農事不易，有一併徵
    收予以補償之必要。該殘餘土地為農牧用地，今因徵收後變
    成無水源灌溉，應符合「不能為相當之使用者」之要件。嘉
    義縣政府及水利署第五河川局人員曾於徵收協調會中允諾，
    同意本徵收案中凡殘餘土地面積低於3厘地，均符合土地徵
    收條例第8條第1項第1款所規範之「殘餘部分面積過小」之
    範疇，將會一併辦理徵收云云，資為爭執。經查：
（一）按「有下列各款情形之一者，所有權人得於徵收公告之日
      起1年內向該管直轄市或縣（市）主管機關申請一併徵收
      ，逾期不予受理：一、徵收土地之殘餘部分面積過小或形
      勢不整，致不能為相當之使用者。」土地徵收條例第8條
      第1項第1款定有明文。惟是否一併徵收，係以徵收之結果
      ，致殘餘土地之面積過小或形勢不整，衡諸常情，已不能
      為相當使用，核其情形，與土地因徵收所形成之特別犧牲
      無異，故有一併徵收予以補償之必要。因此，徵收後之殘
      餘土地較諸徵收前土地，如尚未達於面積過小或形勢不整
      ，致不能為相當使用之情形，即無准予一併徵收可言。
（二）經查，系爭146-2地號土地經嘉義縣政府會同原告、水利
      署第五河川局及相關單位於98年4月8日實地勘查後認定「
      申請一併徵收之殘餘土地146-2地號，面積尚不致過小，
      且形勢尚稱完整，土地使用現況為種植豌豆，尚得為相當
      之使用，不符合一併徵收之要件。」復經被告土地徵收審
      議委員會98年6月10日第214次會議以：「案經嘉義縣政府
      邀集相關單位及申請人實地會勘，獲致結論以：工程徵收
      嘉義縣太保市○○段○○○段146-1地號土地，面積0.049
      5公頃，殘餘146-2地號土地，面積0.0267公頃，屬非都市
      土地特定農業區農牧用地，土地使用現況為種植豌豆，因
      面積尚不致過小，且形勢尚稱完整，不符合土地徵收條例
      第8條規定，同意嘉義縣政府意見，不予一併徵收。」為
      由，決議不予一併徵收146-2地號土地等情，有各該會勘
      紀錄(第2次)、被告土地徵收審議委員會第214次會議紀錄
      、地籍參考圖、實地現況照片附於原處分卷及訴願卷足稽
      。原告亦不否認於嘉義縣政府會勘時416-2地號土地有種
      植豌豆之事實（見本院卷第44頁準備程序筆錄），是以對
      照416-2地號土地之地籍圖位置、形狀、面積及可供耕作
      之事實，足見416-2地號土地尚非面積過小或形勢不整致
      不能為相當之使用甚明。原告訴稱416-2地號土地面寬僅8
      公尺，縱深約18至20公尺，土地面積過於狹小，縱農耕機
      具能進入作業，迴轉亦顯困窘，已達不能為相當之使用云
      云，尚非可採。故而，被告以其不符土地徵收條例第8條
      第1項第1款之要件，否准一併徵收，洵無違誤。
（三）次查，146-2地號土地鄰接之產業道路旁有農田水利會之
      圳路，農田水利會並依原告之請求從該圳路接暗管至146-
      2地號土地以利灌溉等情，為原告所不爭，並有被告提出
      之相關管路位置照片附本院卷（第46頁、47頁）可佐。尤
      其146-2地號土地徵收後仍得種植豌豆，生長情況頗佳，
      益徵146-2地號土地不生無水灌溉致無法耕作之問題。原
      告主張146-2地號土地因徵收後變成無水源灌溉，致該地
      不能為相當之使用云云，即不可採。
（四）又原告訴稱嘉義縣政府及水利署第五河川局人員曾於協調
      會允諾殘餘土地面積低於3厘地，將會一併徵收乙節，惟
      按「徵收土地或土地改良物，由中央主管機關核准之。」
      「依本條例第8條第1項規定申請一併徵收殘餘土地或建築
      改良物案件，由直轄市或縣(市)主管機關會同需用土地人
      、申請人及其他有關機關實地勘查，並作成勘查紀錄；合
      於規定者，由直轄市或縣(市)主管機關轉需用土地人報請
      中央主管機關核准之；不合規定者，由直轄市或縣(市)主
      管機關報請中央主管機關核定後，將處理結果函復申請人
      。．．．。」為土地徵收條例第14條及其施行細則第7條
      第1項所規定。是被告方為土地徵收之權限機關，而應否
      一併徵收，則應依土地徵收條例第8條第1項第1款之要件
      定之，該規定並無殘餘土地面積低於3厘地者，行政機關
      即無裁量餘地，一律應予徵收之規定。因此，原告稱嘉義
      縣政府及水利署第五河川局之人員有提及殘餘土地低於3
      厘地者，將會一併徵收乙事，縱然屬實，核亦屬各該人員
      提供原告其可循途逕之參考意見，渠等並非土地徵收之權
      限機關，自無准駁權限。實則原告申請一併徵收之土地中
      ，146、146-3地號土地業經核准，而141、141-1地號土地
      亦遭否准，此觀訴願卷（第19頁、55頁）附原告之申請書
      及行政院98年7月7日院台訴字第0980087675號訴願決定書
      可明，益徵應否准予一併徵收係視個案土地是否符合土地
      徵收條例第8條第1項第1款之情形，由被告決定，非能一
      概而論。故原告上開主張，亦不可採。
五、綜上所述，原告前述主張，既均不足取，從而，被告否准徵
    收原告所有146-2地號土地，於法並無違誤，訴願決定予以
    維持，亦無不合。本件原告起訴求為撤銷訴願決定及原處分
    ，並請求被告應作成徵收上開土地之行政處分，為無理由，
    應予駁回。又本件事證已明，至於兩造其餘主張，經核與判
    決結果不生影響，爰不一一論述，附此敘明。
六、據上論結，本件原告之訴為無理由，爰依行政訴訟法第98條
    第1項前段，判決如主文。
中    華    民    國    99    年     4    月   22     日
              高雄高等行政法院第二庭
                          審判長法官  江  幸  垠
                                法官  吳  永  宋
                                法官  簡  慧  娟
以上正本係照原本作成。
如不服本判決，應於判決送達後20日內向本院提出上訴書狀，其
未表明上訴理由者，應於提起上訴後20日內向本院提出上訴理由
書（須按對造人數附繕本）；如於本判決宣示或公告後送達前提
起上訴者，應於判決送達後20日內補提上訴理由書（須附繕本）
。未表明上訴理由者，逕以裁定駁回。
中    華    民    國    99    年     4    月   22     日

                              書記官  涂  瓔  純

司法院資訊處製作；財團法人民間司法改革基金會備份。
